臺灣高雄地方法院民事判決　　　　　　 94年度重訴字第279號
原　　　告　高雄市政府
法定代理人　乙○
被　　　告　卯○○
　　　　　　壬○○
　　　　　　辰○○
　　　　　　子○○
　　　　　　丑○○
　　　　　　癸○○
　　　　　　甲○○
　　　　　　巳○○
　　　　　　午○○
　　　　　　辛○○
　　　　　　丙○○
　　　　　　戊○○
　　　　　　丁○○
　　　　　　己○○
　　　　　　庚○○
　　　　　　寅○○○○○○
共　　　同
訴訟代理人　林玉芬律師
複代理人　　廖虹羚律師
　　　　　　郭家駿律師
　　　　　　李宏文律師
上列當事人間請求拆屋還地等事件，經本院於民國96年8 月29日
言詞辯論終結，判決如下：
    主      文
被告卯○○、壬○○、辰○○、潘化山、子○○、丑○○、癸○○、甲○○、巳○○、辛○○、丁○○、己○○、庚○○、戊○○應將坐落於高雄市○○區○○段一九四六地號，如附圖所示A
、C 、D 、E 、F 、G 、H 、I 、J 、K 、L 、M 、N 部分，面
積共計六百四十三點四六平方公尺之地上物拆除騰空後，將如附
圖所示A 、C 、D 、E 、F 、G 、H 、I 、J 、K 、L 、M 、N
、O 、P 部分，面積共計七百七十五點八三平方公尺之土地交還
予原告。
被告潘化山應將坐落於高雄市○○區○○段一九四六地號，如附
圖所示B 部分，面積共計二十三點三一平方公尺之地上物拆除騰
空後，將上開土地交還予原告。
被告午○○、丙○○應自坐落於高雄市○○區○○段一九四六地
號，如附圖所示A 、C 、D 、E 、F 、G 、H 、I 、J 、K 、L
、M 、N 、O 、P 部分，面積共計七百七十五點八三平方公尺之
土地遷出。
被告卯○○、壬○○、潘化山、巳○○、辛○○、丁○○、己○○、庚○○、戊○○、辰○○應連帶給付原告新台幣柒拾貳萬肆
仟壹佰壹拾柒元，及自民國九十五年五月十日起至清償日止，按
年息百分之五計算之利息。
被告卯○○、壬○○、潘化山、巳○○、辛○○、丁○○、己○○、庚○○、戊○○、辰○○、子○○、丑○○、癸○○、甲○○應連帶給付原告新台幣貳佰陸拾肆萬伍仟柒佰伍拾捌元，及自
民國九十五年五月十日起至清償日止，按年息百分之五計算之利
息。
卯○○、壬○○、潘化山、巳○○、辛○○、丁○○、己○○、
庚○○、戊○○、辰○○、子○○、丑○○、癸○○、甲○○應
自民國九十五年一月三十日起至交還如附圖所示A 、C 、D 、E
、F 、G 、H 、I 、J 、K 、L 、M 、N 、O 、P 部分，面積共
計七百七十五點八三平方公尺之土地交還原告之日止，按月給付
原告新台幣肆萬貳仟壹佰伍拾參元。
被告潘化山應自民國九十五年一月三十日起至交還如附圖所示B
部分，面積共計二十三點三一平方公尺之土地交還原告之日止，
按月給付原告新台幣壹仟貳佰柒拾柒元。
原告其餘之訴駁回。
訴訟費用由被告卯○○、壬○○、辰○○、潘化山、子○○、丑
○○、癸○○、甲○○、巳○○、辛○○、丁○○、己○○、庚○○、戊○○連帶負擔。
本判決第一項、第二項、第三項於原告以新臺幣壹仟零貳拾參萬
貳仟元或等值之高雄銀行可轉讓無記名定期存款單供擔保後，得
為假執行。但被告如以新臺幣參仟零陸拾玖萬肆仟玖佰陸拾柒元
預供擔保，得免為假執行。
本判決第四項於原告以新臺幣貳拾肆萬貳仟元或等值之高雄銀行
可轉讓無記名定期存款單供擔保後，得為假執行。但被告如以新
臺幣柒拾貳萬肆仟壹佰壹拾柒元為原告預供擔保，得免為假執行
。
本判決第五項於原告以新臺幣捌拾捌萬貳仟元或等值之高雄銀行
可轉讓無記名定期存款單供擔保後，得為假執行。但被告如以新
臺幣貳佰陸拾肆萬伍仟柒佰伍拾捌元為原告預供擔保，得免為假
執行。
原告其餘假執行之聲請駁回。
    事  實  及  理  由
壹、程序部分
一、按訴狀送達後，原告不得將原訴變更或追加他訴。但請求之
    基礎事實同一、擴張或減縮應受判決事項之聲明、因情事變
    更而以他項聲明代最初之聲明、該訴訟標的對於數人必須合
    一確定時，追加其原非當事人之人為當事人者，不在此限，
    民事訴訟法第255 條第1 項第2 款、第3 款、第4 款、第5
    款分別定有明文。查原告原起訴聲明請求被告潘麗卿、卯○○、壬○○、潘化山、辰○○、巳○○、子○○、丑○○、
    癸○○、甲○○應將坐落在高雄市○○區○○段1946地號土
    地（下稱系爭土地）上，面積約759 平方公尺之地上物拆除
    ，並將上開土地清空交還原告；被告麥玉芳、麥玉孟、麥玉
    芬、麥玉承、丙○○、盧金定、潘德助、潘櫻惠、潘泰山、
    潘偉翔、潘逸雯、潘泰榮、潘梅香、潘榮昌、林智為、林弘
    傑、林弘恩、辛○○、午○○應自前開土地上遷出；被告潘
    麗卿、卯○○、壬○○、潘化山、辰○○、巳○○應連帶給
    付原告新台幣（下同）3,473,143 元，及自起訴狀繕本送達
    之翌日起至清償日止，按年息5 ％計算之利息；被告潘麗卿
    、卯○○、壬○○、潘化山、辰○○、巳○○、子○○、丑
    ○○、癸○○、甲○○應連帶給付原告2, 226,906元，及自
    起訴狀繕本送達之翌日起至清償日止，按年息5 ％計算之利
    息；並應自民國94年7 月1 日起至交還地土之日止，按月給
    付原告41,239元。嗣於本件訴訟程序中，原告變更聲明如下
    述之原告主張部分，核係分別因本院會同兩造前往現場勘驗
    、潘化山於訴訟中拆除部分建物而重新起造、原告追加起訴
    需合一確定之當事人子○○、丑○○、癸○○、甲○○、原
    告變更請求金額及利息起算日所致，揆諸前揭說明，原告之
    追加及變更應予准許。
二、本件被告固以原告起訴之當事人非訴外人潘其步之全部繼承
    人為由，抗辯本件訴訟有不適格之情形，惟當事人是否適格
    ，應以原告起訴之事實形式上觀之，則原告既主張坐落於系
    爭土地上之該等房屋均屬訴外人潘許玉枝所有，並以潘許玉
    枝之繼承人或再轉繼承人全體即卯○○、壬○○、潘化山、
    巳○○、辛○○、丁○○、己○○、庚○○、戊○○、辰○○、子○○、丑○○、癸○○、甲○○等人為被告，即無當
    事人不適格之情形，被告上開抗辯，應無理由，先此敘明。
貳、實體部分
一、原告主張：
（一）系爭土地（重測前登記為高雄市苓雅區○○○段486-9 地
      號）為其所有，詎潘許玉枝於81年以前即無合法權源而在
      如附圖複丈成果圖所示之A 部分（面積22.68 平方公尺）
      、B 部分土地（面積23.31 平方公尺）、C 部分（面積31
      .25 平方公尺）、D 部分（面積32.80 平方公尺）、E 部
      分（面積32.87 平方公尺）、F 部分（面積48.8 7平方公
      尺）、G 部分（面積10.26 平方公尺）、H 部分（面積13
      .61 平方公尺）、I 部分（面積32.99 平方公尺）、J 部
      分（面積128.60平方公尺）、K 部分（面積14.2 5平方公
      尺）、L 部分（面積128.73平方公尺）、M 部分（面積71
      .0 5平方公尺）、N 部分（面積52.19 平方公尺）土地上
      搭蓋建物，部分建物門牌號碼為高雄市○○區○○路32號
      ，部分建物未設有門牌或與上開苓雅區○○街32號房屋共
      用同一門牌，並在如附圖所示O 部分（面積74.43 平方公
      尺）及P 部分（面積81.25 平方公尺）之土地上私設道路
      ，並擺設盆栽而專供上開建物為排他使用，占有如附圖所
      示A- P部分之土地共計799.14平方公尺。嗣潘許玉枝於81
      年3 月18日死亡後，即由其子女即潘化山、壬○○、卯○○、辰○○、巳○○及訴外人潘化泰、潘麗卿繼承而公同
      共有上開建物之所有權。惟上開繼承人中之潘麗卿於86年
      6 月26日死亡後，由丁○○、辛○○、己○○、庚○○、
      戊○○繼承；另一繼承人潘化泰亦於92年5 月28日死亡後
      ，由甲○○、子○○、丑○○、癸○○繼承，故上開建物
      即因而由丁○○、己○○、庚○○、辛○○、戊○○、卯
      ○○、壬○○、潘化山、辰○○、巳○○、子○○、丑○○、癸○○、甲○○公同共有所有權。惟如附圖B 部分土
      地上之建物，則於94年10月21日由遭拆除，嗣又於95年1
      月30日再由潘化山單獨於如附圖所示B 部分土地上按原占
      有面積23.31 平方公尺而重建，是除現坐落於如附圖所示
      B 部分土地上之建物為潘化山單獨所有外，其餘坐落於如
      附圖所示A 、C 、D 、E 、F 、G 、H 、I 、J 、K 、L
      、M 、N 部分土地上之建物，則均為丁○○、己○○、庚○○、辛○○、戊○○、卯○○、壬○○、潘化山、辰○○、巳○○、子○○、丑○○、癸○○、甲○○所公同共
      有。
（二）丁○○、己○○、庚○○、辛○○、戊○○、卯○○、壬○○、潘化山、辰○○、巳○○、子○○、丑○○、癸○○、甲○○公同共有如附圖所示A 、C 、D 、E 、F 、G
      、H 、I 、J 、K 、L 、M 、N 部分土地上之建物，並將
      如附圖所示O 、P 部分之土地納為私用，潘化山自95年1
      月30日起在如附圖所示B 部分土地搭建房屋而單獨所有其
      上建物，午○○及丙○○將戶籍設在上開高雄市○○區○○街32號房屋內，均係無占有權源而佔用該等土地，原告
      爰依民法第184 條、第767 條之規定，請求丁○○、己○○、庚○○、辛○○、戊○○、卯○○、壬○○、潘化山
      、辰○○、巳○○、子○○、丑○○、癸○○、甲○○將
      如附圖所示A 、C 、D 、E 、F 、G 、H 、I 、J 、K 、
      L 、M 、N 部分所示土地上之建物拆除騰空，並將上開土
      地連同如附圖所示O 、P 部分之土地一併交還原告；請求
      潘化山應將如附圖所示B 部分土地上之建物拆除騰空，並
      將土地返還原告，午○○、丙○○則應自系爭土地遷出。
      並聲明：１. 如主文第一項、第二項、第三項所示。２.
      願供擔保，請准宣告假執行。
（三）自81年1 月1 日起至89年12月31日止，原告遭潘許玉枝佔
      用建屋之土地面積即如附圖所示A-P 部分土地，共計為79
      9.14平方公尺，而於潘許玉枝、潘麗卿、潘化泰先後死亡
      後，已由丁○○、己○○、庚○○、辛○○、戊○○、卯
      ○○、壬○○、潘化山、辰○○、巳○○、子○○、丑○○、癸○○、甲○○陸續繼承而為如附圖所示A-P 部分土
      地上建物之所有權人或使用人，原告土地因遭該等建物佔
      用而受有不能出租獲利之損害，丁○○、己○○、庚○○
      、辛○○、戊○○、卯○○、壬○○、潘化山、辰○○、
      巳○○、子○○、丑○○、癸○○、甲○○並因而獲有相
      當於租金之不當得利。而系爭土地之申報地價，於80年7
      月至83年6 月為每平方公尺12,620元；自83年7 月迄今為
      每平方公尺13,040元。系爭土地鄰近福德市場、附近有三
      信家商、福東國小等學校及三多路、四維路及中正路等交
      通要道，並有消防隊、醫院、農會、銀行等，交通便利，
      生活機能良好，原告爰依土地申報地價年息5 ％為計算基
      準，請求被告賠償原告所受之損害及返還占有系爭土地所
      受之不當得利，共計應為3,473,143 元（詳細計算表見本
      院卷二第18-20 頁）。此除經原告前於91年向本院聲請對
      潘化泰（即子○○、丑○○、癸○○、甲○○等人之被繼
      承人）聲請核發支付命令而確定在案外，原告爰依繼承法
      律關係、民法第179 條不當得利法律關係、第184 條、第
      185 條共同侵權行為法律關係，請求丁○○、己○○、庚○○、辛○○、戊○○、卯○○、壬○○、潘化山、辰○○、巳○○應連帶給付原告3,473,143 元，並聲明：１.
      丁○○、己○○、庚○○、辛○○、戊○○、卯○○、壬○○、潘化山、辰○○、巳○○應連帶給付原告3,473,14
      3 元，及自95年4 月7 日民事追加被告狀繕本送達最後一
      位被告之翌日起至清償日止，按年息5 ％計算之利息。２
      . 願供擔保，請准宣告假執行。
（四）另如附圖所示B 部分之建物雖已於94年10月21日拆除，惟
      被告並未將該部分之土地返還予原告而仍繼續佔用，係直
      至95年1 月30日始由被告潘化山在如附圖所示B 部分土地
      上建屋而為排他占有，是自90年1 月1 日起至95年1 月29
      日，原告如附圖所示A-P 部分面積共計799.14平方公尺之
      土地仍遭之被告丁○○、己○○、庚○○、辛○○、戊○○、卯○○、壬○○、潘化山、辰○○、巳○○、子○○
      、丑○○、癸○○、甲○○等人所有之建物佔用，原告土
      地因遭該等建物佔用而受有不能出租獲利之損害，丁○○
      、己○○、庚○○、辛○○、戊○○、卯○○、壬○○、
      潘化山、辰○○、巳○○、子○○、丑○○、癸○○、甲○○並因而獲有相當於租金之不當得利。原告爰依系爭土
      地申報地價年息5 ％為計算基準，請求被告賠償原告所受
      之損害及返還占有系爭土地所受之不當得利共計2,646,58
      7 元（詳細計算式見本院卷二第179 頁）。原告爰依繼承
      法律關係、民法第179 條不當得利法律關係、第184 條、
      第185 條侵權行為法律關係，請求丁○○、己○○、庚○○、辛○○、戊○○、卯○○、壬○○、潘化山、辰○○
      、巳○○、子○○、丑○○、癸○○、甲○○應連帶給付
      原告2,646,587 元，並聲明：１. 丁○○、己○○、庚○○、辛○○、戊○○、卯○○、壬○○、潘化山、辰○○
      、巳○○、子○○、丑○○、癸○○、甲○○應連帶給付
      原告2,646,587 元，及自95年4 月7 日民事追加被告狀繕
      本送達最後一位被告之翌日起至清償日止，按年利率5 ％
      計算之利息。２. 願供擔保，請准宣告假執行。
（五）原告自95年1 月30日起，遭丁○○、己○○、庚○○、辛○○、戊○○、卯○○、壬○○、潘化山、辰○○、巳○○、子○○、丑○○、癸○○、甲○○公同共有之建物所
      佔用之土地面積即如附圖所示A 部分（面積22.68 平方公
      尺）、C 部分（面積31.25 平方公尺）、D 部分（面積32
      .80 平方公尺）、E 部分（面積32.87 平方公尺）、F 部
      分（面積48.87 平方公尺）、G 部分（面積10.26 平方公
      尺）、H 部分（面積13.61 平方公尺）、I 部分（面積32
      .99 平方公尺）、J 部分（面積128.60平方公尺）、K 部
      分（面積14.25 平方公尺）、L 部分（面積128.73平方公
      尺）、M 部分（面積71.0 5平方公尺）、部分（面積52.1
      9 平方公尺），合計共為799.14平方公尺，依原告前開計
      算方式，原告每月所受不能出租之損害即丁○○、己○○
      、庚○○、辛○○、戊○○、卯○○、壬○○、潘化山、
      辰○○、巳○○、子○○、丑○○、癸○○、甲○○所受
      相當於租金之不當得利數額，為每月43,419元，原告爰依
      繼承法律關係、民法第179 條不當得利法律關係、第184
      條、第185 條侵權行為法律關係，請求丁○○、己○○、
      庚○○、辛○○、戊○○、卯○○、壬○○、潘化山、辰
      ○○、巳○○、子○○、丑○○、癸○○、甲○○應按月
      賠償原告所受之損害43,419元。並聲明：丁○○、己○○
      、庚○○、辛○○、戊○○、卯○○、壬○○、潘化山、
      辰○○、巳○○、子○○、丑○○、癸○○、甲○○應自
      95年1 月30日起至交還地土之日止，按月給付原告43,419
      元，
（六）原告自95年1 月30日起，遭潘化山個人建物所佔用之土地
      為如附件所示B 部分（23.31 平方公尺），依原告前開計
      算方式，原告每月所受不能出租之損害即潘化山所受相當
      於租金之不當得利數額，為每月1,266 元，原告爰依民法
      第179 條不當得利法律關係、民法第184 條、第185 條侵
      權行為法律關係，請求潘化山應按月賠償原告所受之損害
      1,266 元。並聲明：潘化山應自95年1 月30日起至交還土
      地之日止，按月給付原告1,266 元。
二、被告抗辯：
（一）系爭土地於重測前登記為高雄市苓雅區苓雅區○○○段48
      6 地號土地，乃係潘新之父潘其步向原告承租，是原告所
      指坐落於如附圖所示A 、C 、D 、E 、F 、G 、H 、I 、
      J 、K 、L 、M 、N 部分土地上之建物均係由潘其步所建
      造，原告既依繼承法律關係提起本件訴訟，則自應對潘其
      步之所有繼承人全體為請求，始合於民事訴訟法第56條關
      於當事人適格之規定，原告僅就潘許玉枝之繼承人提起訴
      訟，與法不合。又系爭土地上之建物既為潘其步所建造，
      而潘其步之繼承人除潘新外，尚有潘秀鳳，而盧金定、潘
      德助、潘櫻惠則為潘秀鳳之繼承人，是原告既已於95年1
      月18日既對被告盧金定、潘德助及潘櫻惠撤回訴訟，則依
      引民事訴訟法第56條第1 項第2 款規定，其撤回之效力應
      及於共同被告全體，法院依法對本件共同被告全體均無庸
      裁判，始為適法。
（二）潘許玉枝係繼承其配偶即訴外人潘新向原告承租重測前登
      記之高雄市苓雅區○○○段486-10地號土地，而系爭土地
      為於重測係登記為高雄市苓雅區○○○段486-9 地號，故
      系爭土地上之建物即非潘許玉枝或潘新所有，與被告等人
      無關。
（三）又潘許玉枝係繼承潘新之遺產而與原告就系爭土地有租賃
      關係存在，固縱令潘許玉枝有在系爭土地上蓋有建物，亦
      有占有權源。
（四）除卯○○、潘化山外，其餘被告均已搬離坐落於系爭土地
      上之房屋，自未占有系爭土地，並無不當得利，原告請求
      被告返還系爭土地及因占有系爭土地所受之不當得利，均
      無理由。
（五）原告請求相當於租金之損害或不當得利，依民法第126 條
      之規定，因五年間不行使而消滅，是縱令原告得請求相當
      於租金之損害，則在89年7 月前之請求權，均已罹時效而
      消滅，該部分被告應無庸給付。
（六）聲明：１. 原告之訴駁回；２. 願供擔保，請准宣告免為
      假執行。
三、兩造不爭執之事項：
（一）如附圖所示B 部分之建物，已於94年10月21日由子○○拆
      除。現坐落於如附圖所示B 部分土地上之建物，則由潘化
      山另於95年1 月30日獨資建造。
（二）潘許玉枝於81年3 月18日死亡，其繼承人有潘麗卿、潘化
      泰、卯○○、壬○○、潘化山、辰○○、巳○○等七人，
      其中潘化泰於92年5 月28日死亡，繼承人有子○○、丑○○、癸○○、甲○○等四人，均未拋棄繼承。其中潘麗卿
      亦於86年6 月26日死亡，其繼承人有丁○○、辛○○、己○○、庚○○、戊○○等五人，且均未拋棄繼承。
（三）系爭土地申報地價，於80年7 月至83年6 月為每平方公尺
      12,620元；於80年7 月迄今之土地申報地價為每平方公尺
      13,040元。
（四）原告曾於91年間對潘化泰聲請發支付命令，請求其支付系
      爭土地81年1 月1 日起至89年12月30日止之土地使用補償
      金共計3,473,143 元，業經本院以91年度促字第8655號核
      發支付命令確定。
（五）系爭土地鄰近福德市場，附近有三信家商、福東國小及三
      多路、四維路等道路，並有醫院、農會、銀行。
四、爭執事項：
（一）爭點一：如附圖所示A 、C 、D 、E 、F 、G 、H 、I 、
      J 、K 、L 、M 、N 部分土地上之建物所有權人為何人？
（二）爭點二：卯○○、壬○○、辰○○、潘化山、子○○、丑
      ○○、癸○○、甲○○、巳○○、辛○○、丁○○、己○○、庚○○、戊○○、午○○、丙○○等人，有無占有如
      附圖所示A 、C 、D 、E 、F 、G 、H 、I 、J 、K 、L
      、M 、N 、O 、P 部分土地？
（三）爭點三：兩造就系爭土地是否有租賃關係存在？
（四）爭點四：原告請求卯○○、壬○○、辰○○、潘化山、子
      ○○、丑○○、癸○○、甲○○、巳○○、辛○○、丁○○、己○○、庚○○、戊○○將坐落於如附圖所示A 、C
      、D 、E 、F 、G 、H 、I 、J 、K 、L 、M 、N 部分土
      地上之建物拆除，並將上開土地返還原告，有無理由？（
      不含B 部分）
（五）爭點五：原告請求午○○、丙○○應自如附圖A 、C 、D
      、E 、F 、G 、H 、I 、J 、K 、L 、M 、N 、O 、P 部
      分之土地遷出，有無理由？（不含B 部分）
（六）爭點六：原告請求潘化山將坐落於如附圖所示B 部分土地
      上之建物拆除，並將該土地返還原告，有無理由？
（七）爭點七：原告以卯○○、壬○○、潘化山、巳○○、辛○○、丁○○、己○○、庚○○、戊○○、辰○○自81年1
      月1 日起至89年12月31日止，占有如附圖所示A 、B 、C
      、D 、E 、F 、G 、H 、I 、J 、K 、L 、M 、N 、O 、
      P 部分土地為由，請求渠等應連帶給付3,473,143 元，有
      無理由？（不含潘化泰之繼承人）
（八）爭點八：原告以丁○○、己○○、庚○○、辛○○、戊○○、卯○○、壬○○、潘化山、辰○○、巳○○、子○○
      、丑○○、癸○○、甲○○自90年1 月1 日起至95年1 月
      29日止，占有如附圖所示A 、B 、C 、D 、E 、F 、G 、
      H 、I 、J 、K 、L 、M 、N 、O 、P 部分土地為由，請
      求渠等應連帶給付2,646,587 元，有無理由？（潘許玉枝
      之全部繼承人）
（九）爭點九：原告請求丁○○、己○○、庚○○、辛○○、戊○○、卯○○、壬○○、潘化山、辰○○、巳○○、子○○、丑○○、癸○○、甲○○自95年1 月30日起至交還土
      地之日止，按月給付原告43,419元，有無理由？（不含B
      部分之舊建物，原告未請求連帶給付）
（十）爭點十：原告請求潘化山自95年1 月30日起至交還土地之
      日止，按月給付原告1,266 元，有無理由？（B 部分之新
      建物）
五、本院對於爭點一之判斷：
（一）按繼承人自繼承開始時，承受被繼承人財產上之一切權利
      、義務，民法第1148條前段定有明文。次按因故意或過失
      ，不法侵害他人之權利者，負損害賠償責任；所有人對於
      無權佔有或侵奪其所有物者，得請求返還之；對於妨害其
      所有權者，得請求除去之；有妨害其所有權之虞者，得請
      求防止之，民法第184 條第1 項前段及第767 條分別定有
      明文。是被繼承人有侵害他人所有權而應予排除或返還者
      ，自應由繼承人負此等義務。
（二）查原告主張坐落於系爭土地上如附圖A 、C 、D 、E 、F
      、G 、H 、I 、J 、K 、L 、M 、N 土地上之建築物於81
      年間，即已為潘許玉枝所有之事實，業據提出高雄市稅捐
      稽徵處房屋現值核計表1 份（本院卷一第7 頁）。雖被告
      否認該等房屋為潘許玉枝所有，先則辯稱係為潘新所建造
      ，嗣又辯稱係為潘其步所建造。惟就辯稱該等房屋係為潘
      新所建造此部分之辯詞，被告並未提出證據以實其說，此
      部分之抗辯自難憑採。而有關被告辯稱該等房屋係為潘其
      步所建造此部分之辯詞，雖已提出保證書、遺產納稅證明
      書、地籍圖謄本、高雄市公有土地租借通知書影本為證（
      見本院卷二第120- 123頁）。然於原告否認該等文書之真
      正後，被告迄今仍無法提出該等文書之原本以供本院核閱
      ，是於被告無法證明該等文書為真正之情形下，渠等抗辯
      是否為真，本有所疑。再者，被告上開抗辯，亦與卯○○
      、潘化山到庭陳述：該等建物均由伊父親潘新所興建等語
      不同（本院卷一第167 頁）。且觀諸原告提出之高雄市公
      有土地租借通知書，係由潘其步於35年11月11日向財政科
      提出，而所指之土地則為五塊厝段486 地號土地，面積為
      0.42甲，即約4073.0000000000000平方公尺，是該通知書
      非但未經原告同意簽訂，且與系爭土地僅957 平方公尺顯
      有不同，縱令該等租借通知書為真，亦無法證明原告與潘
      其步間就系爭土地有何租賃契約關係存在。復觀上開保證
      書，係由潘新於57年7 月1 日所出具，表示坐落於高雄市
      ○○○段486 之10號土地係由其於43年9 月13日佔用，亦
      與被告抗辯該等房屋係由潘其步所建造一事不同。況依上
      開遺產稅免稅證明書，係載明坐落於高雄市○○○段486
      之10號土地之租賃權全部均由潘許玉枝繼承，除無法證明
      上開房屋均為潘其步所興建者外，亦足見縱令該等房屋係
      由潘新所建造者，亦已全部由潘許玉枝繼承。綜上，應堪
      認該等房屋於81年間至潘許玉枝死亡前，確係全部為被告
      潘許玉枝所有。
（三）次查，原告主張潘許玉枝於81年3 月18日死亡後，即由其
      子女即潘化山、壬○○、卯○○、辰○○、巳○○、潘化
      泰、潘麗卿繼承，而上開繼承人中之潘麗卿又於86年6 月
      26日死亡，由丁○○、辛○○、己○○、庚○○、戊○○
      繼承；另一繼承人潘化泰亦於92年5 月28日死亡，由甲○○、子○○、丑○○、癸○○繼承，現為丁○○、己○○
      、庚○○、辛○○、戊○○、卯○○、壬○○、潘化山、
      辰○○、巳○○、子○○、丑○○、癸○○、甲○○公同
      共有之事實，業據提出、繼承系統表、戶籍謄本等件（本
      院卷二第66-71 頁）為證，且為被告所不爭執，應堪信為
      真實，足見丁○○、己○○、庚○○、辛○○、戊○○、
      卯○○、壬○○、潘化山、辰○○、巳○○、子○○、丑
      ○○、癸○○、甲○○現均係潘許玉枝之繼承人。
（四）綜上，堪認原告主張上開房屋於81年潘許玉枝死亡前，均
      係為潘許玉枝所有，並陸續經丁○○、己○○、庚○○、
      辛○○、戊○○、卯○○、壬○○、潘化山、辰○○、巳
      ○○、子○○、丑○○、癸○○、甲○○等人繼承或再轉
      繼承，現則為丁○○、己○○、庚○○、辛○○、戊○○
      、卯○○、壬○○、潘化山、辰○○、巳○○、子○○、
      丑○○、癸○○、甲○○等人公同共有而為所有權人之事
      實，應堪採信。
六、本院對於爭點二之判斷：
（一）按對於物有事實上管領之力者，為占有人，民法第940 條
      定有明文。
（二）查原告主張被告丁○○、己○○、庚○○、辛○○、戊○○、卯○○、壬○○、潘化山、辰○○、巳○○、子○○
      、丑○○、癸○○、甲○○為如附圖所示A 、C 、D 、E
      、F 、G 、H 、I 、J 、K 、L 、M 、N 部分示土地上之
      建物所有人之事實，業經本院認定如上，應堪信為真實。
      雖被告辯稱渠等已未居住於高雄市○○街132 號房屋內，
      而否認有實際佔用該等土地之事實。然房屋性質上不能與
      土地使用權分離而存在，使用房屋必然使用該房屋之地基
      ，且於建有房屋之土地上，該部分土地通常即無法為其他
      利用，是於一般情形下，佔用他人土地建屋而有房屋所有
      權或事實上處分權之人，自應認對被佔用之土地有事實上
      管領力。本件被告丁○○、己○○、庚○○、辛○○、戊○○、卯○○、壬○○、潘化山、辰○○、巳○○、子○○、丑○○、癸○○、甲○○既為如附圖所示A 、C 、D
      、E 、F 、G 、H 、I 、J 、K 、L 、M 、N 部分土地上
      建物所有權之公同共有人，而需經渠等全體同意始得合法
      處分該等建築物，無論渠等是否確有居住於該等房屋內，
      均應認渠等對該等建物所佔用之土地有事實上管領之力。
      又如附圖所示O 、P 部分土地，其上擺有被告等人之盆栽
      ，且屬附連圍繞於該等建物而專供該等建物使用人進出而
      得以排他使用，仍屬上開建物所有權人所實際管領，應認
      丁○○、己○○、庚○○、辛○○、戊○○、卯○○、壬○○、潘化山、辰○○、巳○○、子○○、丑○○、癸○○、甲○○對之亦有實際管領能力。從而，原告主張如附
      圖所示A 、C 、D 、E 、F 、G 、H 、I 、J 、K 、L 、
      M 、N 、O 、P 部分土地係由丁○○、己○○、庚○○、
      辛○○、戊○○、卯○○、壬○○、潘化山、辰○○、巳
      ○○、子○○、丑○○、癸○○、甲○○等人占有，應堪
      採信。
（三）次查，原告主張午○○、丙○○有占有如附圖所示A 、C
      、D 、E 、F 、G 、H 、I 、J 、K 、L 、M 、N 部分土
      地之事實，業據提出午○○、丙○○之戶籍謄本2 份在卷
      可查，雖午○○、丙○○辯稱伊已無居住在內，惟觀諸午
      ○○、丙○○之戶籍自原告起訴之初迄今已達兩年，均仍
      設於坐落於系爭土地上之高雄市○○街132 號而未遷出，
      堪認午○○及丙○○均應有占有系爭土地意思及事實，渠
      等辯稱未占有系爭土地，即不可採。
七、本院對於爭點三之判斷：
（一）按當事人主張有利於己之事實者，就其事實有舉證之責任
      。但法律別有規定，或依其情形顯失公平者，不在此限，
      民事訴訟法第277 條。
（二）被告雖以原告與潘其步或潘新或潘許玉枝間就系爭土地有
      租賃關係為由，辯稱兩造間應有租賃關係存在。然被告迄
      今仍無法提出保證書、遺產納稅證明書、地籍圖謄本、高
      雄市公有土地租借通知書正本以供核對，是在原告否認該
      等文書真正之情形下，尚難採信被告此部分之抗辯。再者
      ，該高雄市公有土地租借通知書所載之土地面積與系爭土
      地面積顯有不同，且無任何原告同意租借文字，本無法證
      明原告與潘其步間就系爭土地有何租賃契約關係存在。又
      依上開保證書所載，係由潘新於57年7 月1 日所出具，並
      表示坐落於高雄市○○○段486 之10號土地係由其於43年
      9 月13日佔用，並有「五塊厝合作農場經營承租」之文字
      ，自上開內容以觀，亦難認原告與潘新間確有租賃關係存
      在。末依上開遺產稅免稅證明書所載，潘許玉枝乃係自潘
      新處繼承坐落於高雄市○○○段486 之10號土地之租賃權
      ，與系爭土地係486-9 號土地不同，同難證明潘許玉枝有
      繼承原告與潘新間之租賃權。是被告抗辯原告與潘其步、
      潘新、潘許玉枝間曾存有租賃關係存在，即不可採。
（三）況被告自81年間即未曾繳納租金予原告，且自原告於94年
      8 月10日起訴迄今，被告仍未曾繳納任何租金原告，是原
      告主張縱令兩造間確有租賃關係存在，亦因原告以本件起
      訴狀或96年4 月25日民事爭點總整理狀之送達被告表示終
      止契約並請求返還租賃物而生終止租賃契約之效果，則屬
      可採。從而，堪認兩造間現已無任何租賃關係存在，被告
      抗辯渠等有合法占有系爭土地之權源，自不可採。
八、本院對於爭點四、爭點五之判斷：
（一）按因故意或過失，不法侵害他人之權利者，負損害賠償責
      任；所有人對於無權占有或侵奪其所有物者，得請求返還
      之；對於妨害其所有權者，得請求除去之；有妨害其所有
      權之虞者，得請求防止之，民法第184 條第1 項前段及第
      767 條分別定有明文。
（二）經查，原告主張如附圖所示A 、C 、D 、E 、F 、G 、H
      、I 、J 、K 、L 、M 、N 部分土地上之建物，係屬卯○○、壬○○、辰○○、潘化山、子○○、丑○○、癸○○
      、甲○○、巳○○、辛○○、丁○○、己○○、庚○○、
      戊○○所公同共有，渠等仍屬如附圖所示A 、C 、D 、E
      、F 、G 、H 、I 、J 、K 、L 、M 、N 、O 、P 部分土
      地之占有人，且無占有之合法權源等事實，均如上述。是
      本件原告本於該等土地所有權人之地位，依民法第184 條
      第1 項前段、第767 條之規定，請求渠等拆除坐落於如附
      圖所示A 、C 、D 、E 、F 、G 、H 、I 、J 、K 、L 、
      M 、N 部分土地上之建物，並應將如附圖所示A 、C 、D
      、E 、F 、G 、H 、I 、J 、K 、L 、M 、N 、O 、P 部
      分土地交還予原告，自有理由。
（三）次查，原告主張午○○、丙○○占有如附圖所示A 、C 、
      D 、E 、F 、G 、H 、I 、J 、K 、L 、M 、N 部分之土
      地等事實，業經本院認定如上，是本件原告本於該等土地
      所有權人之地位，依民法第184 條第1 項前段、第767 條
      之規定，請求午○○、丙○○自如附圖所示A 、C 、D 、
      E 、F 、G 、H 、I 、J 、K 、L 、M 、N 、O 、P 部分
      土地遷出，亦有理由。
九、本院對於爭點六之判斷：
（一）原告主張現坐落於如附圖所示B 部分土地上之建物，係由
      潘化山於95年1 月30日獨力出資建造之事實，為兩造所不
      爭執，應堪信為真實。
（二）又潘化山並未能證明其有何在如附圖B 所示土地上興建房
      屋之權利，是原告本於該土地所有權人之地位，依民法第
      184 條、第767 條之規定，請求潘化山拆除坐落於如附圖
      所示B 部分土地上之建物，並應將如附圖所示B 部分之土
      地交還予原告，自有理由。
十、本院對於爭點七、爭點八、爭點九、爭點十之判斷：
（一）按無法律上之原因而受利益，致他人受損害者，應返還其
      利益。雖有法律上之原因，而其後已不存在者，亦同；因
      故意或過失，不法侵害他人之權利者，負損害賠償責任；
      數人共同不法侵害他人之權利者，連帶負損害賠償責任，
      民法第179 條、第184 條第1 項前段、民法第185 條第1
      項前段分別定有明文。而無權占有他人之土地，可能獲得
      相當於租金之利益，此為通常之觀念；又無權占有他人之
      土地而侵害土地所有人之所有權，被害人對於侵權行為人
      得請求賠償相當於租金之損害，亦有最高法院61年台上字
      第1695號判例、67年台上字第3622號判例可資參照。次按
      「城市地方房屋之租金，以不超過土地及其建築物申報總
      價年息百分之十為限」、「第九十七條、第九十九條及第
      一百零一條之規定，於租用基地建築房屋均準用之」、「
      土地法第九十七條所謂土地及建築物之總價額，土地價額
      依法定地價，建築物價額依該管直轄市或縣（市）地政機
      關估定之價額」、「土地所有權人依本法所申報之地價，
      為法定地價」、「公有土地及依本條例第十六條規定照價
      收買之土地，以各該宗土地之公告地價為申報地價，免予
      申報」，土地法第97條第1 項、第105 條、土地法施行法
      第25條、土地法第148 條、平均地權條例施行細則第21
      條前段分別定有明文。而土地所有人固得依不當得利法則
      向無權佔用其土地之人請求返還相當於租金之損害金，惟
      其數額，除以申報地價為基礎外，尚須斟酌基地之位置、
      工商業繁榮之程度及佔用人利用土地之經濟價值及所受利
      益等項，並與鄰地租金相比較，以為決定，最高法院88年
      度台上字第1894號、第3331號判決意旨可資參酌。又按租
      金之請求權因五年間不行使而消滅，為民法126 條所明文
      。是無法律上之原因而得相當於租金之利益，致他人受損
      害時，如該他人之返還利益請求權，已逾租金短期消滅時
      效之期間，對於相當於已罹五年消滅時效之租金利益，自
      不得再依不當得利或侵權行為之法則請求返還或賠償。末
      按給付有確定期限者，債務人自期限屆滿時起，負遲延責
      任。給付無確定期限者，債務人於債權人得請求給付時，
      經其催告而未為給付，自受催告時起，負遲延責任。其經
      債權人起訴而送達訴狀，或依督促程式送達支付命令，或
      為其他相類之行為者，與催告有同一之效力，民法第229
      條定有明文。又遲延之債務，以支付金錢為標的者，債權
      人得請求依法定利率計算之遲延利息；但約定利率較高者
      ，仍從其約定利率；而應付利息之債務，其利率未經約定
      ，亦無法律可據者，週年利率為5 ％，亦為同法第233 條
      第1 項及第203 條所明定。
（二）爭點七部分：
  １. 查本件原告主張卯○○、壬○○、潘化山、巳○○、辛○○、丁○○、己○○、庚○○、戊○○、辰○○自81年1
      月1 日起至89年12月31日止，均有無權佔用如附圖所示A
      、B 、C 、D 、E 、F 、G 、H 、I 、J 、K 、L 、M 、
      N 、O 、P 部分之土地等事實，業如上述，是本件原告依
      不當得利及侵權行為法則，主張該等被告應賠償之損害即
      為相當於租金之金額，自屬有據。惟原告係於94年8 月10
      日始提起本件訴訟並繫屬本院，有本院收文章戳在卷可查
      ，是上開被告抗辯於超過五年之租金損害，均應已罹於時
      效而消滅，亦有理由。則本件原告得請求該等被告連帶給
      付之租金，應僅得自89年8 月11日起算，逾此部分，為無
      理由。
  ２. 次查，上開土地自89年7 月起至89年12月31日止，其申報
      地價為每平方公尺13,040元，又上開土地鄰近福德市場，
      附近有三信家商、福東國小等學校，且可步行至消防隊、
      醫院、農會、銀行及中正體育館，並可通達三多路及四維
      路與中正路之交通要道，生活機能及交通位置尚屬便利等
      事實，有地價謄本1 份（本院卷一第16頁）、地圖1 份（
      本院卷一第17頁）及本院勘驗筆錄1 份暨現場照片在卷可
      查（本院卷一第118-122 頁），是本院斟酌系爭土地之使
      用情形、附近環境及繁榮程度，認原告請求依土地申報地
      價年息5 ％計算租金，應屬適當。
  ３、綜上，本件原告得請求卯○○、壬○○、潘化山、巳○○
      、辛○○、丁○○、己○○、庚○○、戊○○、辰○○等
      人自89年8 月11日起至90年12月31日止，按月連帶賠償相
      當於租金之損害，即為43,419元（799.14*13040*0.05/12
      ＝43419 ，元以下原告自行捨棄），是原告得請求上開期
      間內之損害賠償金額，合計即為724,117 元（43419*16＋
      43419/31*21 ＝724116.87 ，元以下四捨五入）。從而，
      原告此部分之請求，在724,117 元之範圍內有理由，逾此
      部分為無理由。又本件原告係以95年4 月7 日之追加被告
      狀繕本送達最後一位被告之日為法定利息之起算日，而上
      開係於95年5 月9 日送達最後一位被告，有本院送達證書
      在卷可查（本院卷二第54頁），則原告即得請求上開被告
      應自95年5 月10日起至清償日止，按年息5 ％計算之法定
      利息。
（三）爭點八部分：
  １. 查原告主張卯○○、壬○○、潘化山、巳○○、辛○○、
      丁○○、己○○、庚○○、戊○○、辰○○、子○○、丑
      ○○、癸○○、甲○○自90年1 月1 日起至95年1 月29日
      止，占有如附圖所示A 、B 、C 、D 、E 、F 、G 、H 、
      I 、J 、K 、L 、M 、N 、O 、P 部分土地之事實，業如
      上述，是原告依不當得利及侵權行為法則，主張該等被告
      應賠償之損害即為相當於租金之金額，自屬有據。
  ２. 次查，上開土地自89年7 月起至89年12月31日止，其申報
      地價為每平方公尺13,040元，又上開土地鄰近福德市場，
      附近有三信家商、福東國小等學校，且可步行至消防隊、
      醫院、農會、銀行及中正體育館，並可通達三多路及四維
      路與中正路之交通要道，生活機能及交通位置應屬方便等
      事實，亦如上述，是本院斟酌系爭土地之使用情形、附近
      環境及繁榮程度，認原告請求依土地申報地價年息5 ％計
      算租金，應屬適當。
  ３、從而，本件原告得請求卯○○、壬○○、潘化山、巳○○
      、辛○○、丁○○、己○○、庚○○、戊○○、辰○○子
      ○○、丑○○、癸○○、甲○○自90年1 月1 日起至95年
      1 月29日止，按月連帶賠償相當於租金之損害，即為43,4
      19元（799.14*13040*0.05/12＝43419 ，元以下原告自行
      捨棄），是原告得請求上開期間內之損害賠償金額，合計
      應為2,645,758 元（43419*12*5＋43419/31*29 ＝000000
      0.77，元以下四捨五入），原告在此範圍內為有理由，逾
      此部分，為無理由。又原告得請求上開被告給付法定利息
      之起算日為95年5 月10日，已如上述，是原告請求上開被
      告應給付自95年5 月10日起至清償日止，按年息5 ％計算
      之法定利息，亦有理由。
（三）爭點九部分：
  １. 查原告主張如附圖所示A 、C 、D 、E 、F 、G 、H 、I
      、J 、K 、L 、M 、N 、O 、P 部分之土地，自95年1 月
      30日起迄今仍為卯○○、壬○○、潘化山、巳○○、辛○○、丁○○、己○○、庚○○、戊○○、辰○○、子○○
      、丑○○、癸○○、甲○○所公同共有之房屋所佔用之事
      實，業如前述，是原告請求渠等應自95年1 月30日起至將
      上開土地交還原告之日止，按其占有面積賠償原告相當於
      租金之損害，即有理由。
  ２、次查，上開如附圖所示A 、C 、D 、E 、F 、G 、H 、I
      、J 、K 、L 、M 、NO、P 部分土地共計775.83平方公尺
      ，有附圖在卷可佐。又上開土地之年租金損害應以申報地
      價5 ％計算為宜，亦如上述，是本件原告得請求卯○○、
      壬○○、潘化山、巳○○、辛○○、丁○○、己○○、庚○○、戊○○、辰○○、子○○、丑○○、癸○○、甲○○按月給付之金額，即為42,153元（775.83*13040*0.05/
      12＝42153.43，元以下原告自行捨棄）。原告誤將如附圖
      所示B 部分土地算入而請求每月給付43,419元，自有不當
      。從而，原告得按月請求被告卯○○、壬○○、潘化山、
      巳○○、辛○○、丁○○、己○○、庚○○、戊○○、辰
      ○○、子○○、丑○○、癸○○、甲○○給付之金額，即
      為42 ,153 元，逾此部分，為無理由。
（四）爭點十部分：
  １. 查原告主張如附圖所示B 部分土地，自95年1 月30日起迄
      今仍為潘化山所占有之事實，業如前述，是原告請求潘化
      山應自95年1 月30日起至將上開土地交還之日起，按其占
      有面積計算原告相當於租金之損害，即有理由。
  ２、次查，上開如附圖B 所示之土地為23.31 平方公尺，有附
      圖在卷可佐。又上開土地之年租金損害應以申報地價之5
      ％計算為宜，亦如上述，是本件原告得請求潘化山按月給
      付之金額，即為1,266 元（23.31*13040*0.05/12 ＝1266
      .51 ，元以下原告自行捨棄）。從而，原告得按月請求潘
      化山給付之金額，即為1,266 元。
十一、綜上所述，原告依繼承、民法第767 條所有物返還請求權
      及民法第184 條第1 項前段、第185 條第1 項共同侵權行
      為法律關係，請求卯○○、壬○○、辰○○、潘化山、子
      ○○、丑○○、癸○○、甲○○、巳○○、辛○○、丁○○、己○○、庚○○、戊○○應將坐落於如附圖所示A 、
      C 、D 、E 、F 、G 、H 、I 、J 、K 、L 、M 、N 部分
      土地上之建物拆除，並應將如附圖所示A 、C 、D 、E 、
      F 、G 、H 、I 、J 、K 、L 、M 、N 、O 、P 部分土地
      交還予原告；請求午○○、丙○○自如附圖所示A 、C 、
      D 、E 、F 、G 、H 、I 、J 、K 、L 、M 、N 、O 、P
      部分土地遷出；請求潘化山將坐落於如附圖所示B 部分土
      地上之建物拆除，並應將如附圖所示B 部分土地交還予原
      告，均有理由，爰諭知如主文第一項、第二項、第三項所
      示。原告依繼承、民法第179 條不當得利、第184 條第1
      項前段、第185 條第1 項共同侵權行為法律關係，請求卯
      ○○、壬○○、潘化山、巳○○、辛○○、丁○○、己○○、庚○○、戊○○、辰○○應連帶給付724,117 元，及
      自95年5 月10日起至清償日止，按年息5 ％計算之利息；
      請求卯○○、壬○○、潘化山、巳○○、辛○○、丁○○
      、己○○、庚○○、戊○○、辰○○、子○○、丑○○、
      癸○○、甲○○應連帶給付2,645,758 元，及自95年5 月
      10日起至清償日止，按年息5 ％計算之利息，均有理由，
      爰分別諭知如主文第四項、第五項所示，逾此部分，為無
      理由，應予駁回。原告依繼承、民法第179 條不當得利、
      第184 條第1 項前段、第185 條第1 項共同侵權行為法律
      關係，請求卯○○、壬○○、潘化山、巳○○、辛○○、
      丁○○、己○○、庚○○、戊○○、辰○○、子○○、丑
      ○○、癸○○、甲○○應按月給付原告42,153元，為有理
      由，爰諭知如主文第六項所示，逾此部分為無理由，應予
      駁回。原告依民法第179 條不當得利、第184 條第1 項前
      段侵權行為法律關係，請求潘化山按月給付原告1,277 元
      ，為有理由，爰諭知如主文第七項所示。
十二、兩造分別陳明願供擔保聲請宣告假執行及免為假執行，就
      原告訴勝部分，均核無不合，爰分別酌定相當之擔保金額
      准許之，至原告敗訴部分，其假執行之聲請即失所依附，
      應併予駁回。
十三、本件判決之基礎已臻明確，兩造其餘攻擊防禦方法及舉證
      ，核與判決結果無影響，爰不另一一論述，併此敘明。
十四、據上論結，本件原告之訴為一部有理由、一部無理由，依
      民事訴訟法第385 條第1 項前段、第79條、第85條第二項
      、第390 條第2 項、第392 條第2 項，判決如主文。
中　　華　　民　　國　　96　　年　　9 　　月　　12　　日
                  民事第五庭  審判長法　官　林玉心
                                    法  官　柯盛益
                                    法  官　林勇如
正本係照原本作成。
如不服本判決，應於送達後20日內，向本院提出上訴狀並表明上
訴理由，如於本判決宣示後送達前提起上訴者，應於判決送達後
10日內補提上訴理由書（須附繕本）。
中　　華　　民　　國　　96　　年　　9 　　月　　12　　日
                                    書記官　吳韻芳
